【裁判字號】    97,消債更,686
【裁判日期】    970918
【裁判案由】    聲請更生程序
【裁判全文】
臺灣高雄地方法院民事裁定           97年度消債更字第686號
聲  請  人
即債 務 人  甲○○
                      協會鄭端平
上列當事人因消費者債務清理事件聲請更生，本院裁定如下：
    主  文
聲請駁回。
聲請費用新臺幣壹仟元由聲請人負擔。
    理  由
一、聲請意旨略以：聲請人即債務人甲○○前向附表所示之各銀
    行辦理消費貸款，積欠有擔保債務新臺幣（下同）26萬
    1,000 元及無擔保債務161 萬5,671 元，因難以依約清償，
    於聲請更生前，曾向最大債權銀行即遠東商業銀行提出債權
    人清冊，以書面表明共同協商之意願，惟於民國97年6 月20
    日，債權人已通知聲請人協商不能成立。聲請人目前雖有工
    作，但收入每月約5 萬元，另胞姐李惠琴患有精神分裂症，
    基於手足之情，需為其繳納每月5,000 元之房屋貸款，又已
    經與妻子離婚，獨力扶養子女李曉佩及李俊孝2 人，負擔沈
    重，已不能清償債務，爰依法聲請准予更生等語。
二、按「債務人不能清償債務或有不能清償之虞者，得依本條例
    所定更生或清算程序，清理其債務」，消費者債務清理條例
    第3 條定有明文。蓋經濟上陷於困境之消費者，既已無力償
    債，如任其情勢惡化，自謀出路，債權人終或仍無法受償，
    且恐怕衍生更大之社會問題，法律上自不得不謀求妥適解決
    之道。惟消費者與金融機構間債之關係之發生，係依契約自
    由原則及相互間之信賴為基礎，此為社會經濟活動得以維繫
    及發展之重要支柱，債務人經濟窘迫，固不應任其自生自滅
    ，債權人一方之利益，仍不能因之摒棄不顧。為平衡雙方利
    益，消費者債務清理條例第151 條第5 項明文規定，債務人
    與金融機構協商成立者，不得聲請更生或清算，採「協商前
    置主義」，除債權人拒絕、拖延協商，或協商不能成立者外
    ，不得逕向法院聲請更生或清算。債務人於協商程序中，自
    應本於個人財產及收支狀況，依最大誠信原則，商討解決方
    案。如終究不能協商，於聲請更生或清算時，法院審酌上開
    條文所謂「不能清償或有不能清償之虞」，允宜綜衡債務人
    全部收支及財產狀況，評估是否已不能維持符合人性尊嚴之
    最基本生活條件，如曾有協商方案，其條件是否確實不能達
    到上開基本之要求等，為其判斷之準據。
三、經查：
（一）聲請人積欠附表所示各債權銀行合計187 萬6,671 元之債
      務，前依協商前置程序，向最大債權銀行遠東商業銀行提
      出債權人清冊，並以書面表明共同協商之意願，惟未能達
      成協議一節，有聲請人所提出債權人清冊及97年6 月20
      日遠東商業銀行前置協商不成立通知書在卷可稽，聲請人
      依法得聲請更生，先予敘明。
（二）依卷內聲請人所提出之財產及收入狀況說明書，陳報目前
      在國防部軍備局中山科學研究院任職，自陳每月收入約5
      萬元，惟因補貼患有精神分裂症之胞姐李惠琴每月房屋貸
      款5,000 元，又與妻子黃蕙蓮離婚，獨力扶養2 名子女李
      曉佩、李俊孝，所需生活、教育等費用支出，及個人日常
      生活之水電、瓦斯、網路、交通、通訊、保險及稅賦等支
      出，已所剩無幾等語。上開聲請人任職機構、胞姐李惠琴
      患有精神分裂症及育有子女2 人等情，核與卷附聲請人之
      戶籍謄本、各類所得扣繳暨免扣繳憑單、辦理李惠琴靜和
      醫院燕巢分院出院證明及臺灣高雄地方法院檢察署94年度
      偵字第438 號不起訴處分書相符（卷第46、55、78、79頁
      ），認屬事實。惟依卷內聲請人財政部高雄市國稅局綜合
      所得稅各類薪資所得顯示（卷第31-32 頁），聲請人95年
      度及96年度分別有薪資所得72萬9,428 元及74 萬4,305元
      ，平均每月薪資分別為6 萬786 元及6 萬2,025 元，非僅
      聲請人陳報之5 萬元，足見聲請人收入穩定，且逐年增加
      。
（三）再者，聲請人固已與妻子離異，育有子女2 人，然長女李
      曉佩已近20歲，就讀大學2 年級，依卷內財政部高雄市國
      稅局96年度綜合所得稅各類所得資料（卷第68頁），96年
      薪資所得合計7 萬3,015 元，平均月收入為6,085 元，可
      見其非無謀生能力，是聲請人陳稱須負擔其房租、生活雜
      支及膳食費用合計每月高達1 萬3,000 元，應屬過高。又
      被告雖稱基於手足之情，每月支付胞姐李惠琴房屋貸款
      5,000 元，然未據提出相關證據供參。按消費者債務清理
      條例以使陷於經濟困頓之消費者重獲新生為鵠的，然基於
      社會經濟活動之信賴及誠信，亦不得任由債務人加以濫用
      ，毫無節制，業已敘明如上，是聲請人既借款先為支用，
      欠債未還，自不得主張應享有超越一般人最低之生活水平
      ，否則反失衡平。本院參酌內政部社會司統計之97年度臺
      灣省每人每月最低生活標準為9,829 元（內政部社會司歷
      年最低生活費一覽表參照），認依此標準為計算基礎，始
      屬合理。據此，聲請人獨力扶養陳俊孝一情，縱屬事實，
      其2 人每月支出合計自不應超過1 萬9,685 元，而扶養李
      曉佩部分，因其有相當謀生能力，亦僅能認列該最低生活
      費之一半即4,915 元，始稱合理。即使加計上開代胞姐支
      付之房屋貸款5,000 元，經核算結果，聲請人每月收入扣
      除上開必要支出後，尚有餘款2 萬餘元，可以認定。
（四）本件聲請人有土地1 筆及房屋2 筆，有財政部高雄市政府
      地政處新興地政事務所土地所有權狀及建物所有權狀附卷
      足據（卷第21-23 頁），雖各與兄弟持分共有，應有部分
      各為3 分之1 或2 分之1 ，但既有恆產，又有穩定工作，
      足認其生活可以安頓，無須奔波。在此情形下，前基於契
      約自由及誠信原則所借貸款項，自應樽節開支，盡力清償
      。其依前置協商程序與最大債權人遠東商業銀行協商當時
      ，債權人提出分180 期，零利率，每月償還1 萬615 元之
      協商條件，有前置協商不成立通知書在卷可按（卷第11頁
      ），依上開所認定實際收支核算結果，並無顯然不當之情
      ，然其不能同意，殊屬費解，難認確有還款誠意。從而，
      其主張不能清償債務，協商不成，聲請本院准予更生，為
      無理由，自應予駁回。
五、據上論結，依消費者債務清理條例第11條第1 項、第8 條前
    段，裁定如主文。
中    華    民    國    97    年    9     月    18    日
                  民事第四庭  法  官  李嘉益
以上證明與原本無異。
如不服本裁定應於送達後10日內向本院提出抗告狀，並繳納抗告
費用1000元。
中    華    民    國    97    年    9     月    18    日
                              書記官  王美玲
附表：債權人清冊
一、有擔保債權人：
┌──┬────────┬───────┬───────┐
│編號│債權人          │金額（新臺幣）│  種     類   │
├──┼────────┼───────┼───────┤
│ 1  │合作金庫商業銀行│26萬1,000元   │長期擔保放款  │
├──┴────────┼───────┼───────┤
│ 合         計        │26萬1,000元   │              │
└───────────┴───────┴───────┘
二、無擔保債權人：
┌──┬────────┬────────┬───────┐
│編號│債權人          │金額（新臺幣）  │  種     類   │
├──┼────────┼────────┼───────┤
│ 1  │臺灣銀行        │47萬5,000元     │無擔保債權    │
├──┼────────┼────────┼───────┤
│ 2  │台東區中小企銀  │38萬3,000元     │無擔保債權    │
├──┼────────┼────────┼───────┤
│ 3  │遠東商銀        │48萬1,000元     │無擔保債權    │
├──┼────────┼────────┼───────┤
│ 4  │臺灣土地銀行    │11萬7,597元     │信用卡        │
├──┼────────┼────────┼───────┤
│ 5  │合作金庫商業銀行│15萬9,074元     │信用卡        │
├──┴────────┼────────┼───────┤
│ 合       計          │161萬5,671元    │              │
└───────────┴────────┴───────┘


司法院資訊處製作；財團法人民間司法改革基金會備份。
